【裁判字號】    89,台上,232
【裁判日期】    890121
【裁判案由】    給付承攬報酬
【裁判全文】
最高法院民事判決                                八十九年度台上字第二三二號
    上  訴  人  康晉宇宙科技股份有限公司
    法定代理人  徐大中
    訴訟代理人  傅祖聲律師
                孫時淳律師
    被 上訴 人  台北自來水事業處
    法定代理人  蔡輝昇
    訴訟代理人  陳松棟律師
                黃素媛律師
右當事人間請求給付承攬報酬事件，上訴人對於中華民國八十七年三月十七日台灣高
等法院第二審更審判決（八十六年度重上更(一)字第五八號），提起上訴，本院判決如
左：
    主  文
原判決關於駁回上訴人請求被上訴人給付新台幣貳仟柒佰玖拾柒萬肆仟伍佰玖拾元及
其利息之訴與命上訴人負擔訴訟費用部分廢棄，發回台灣高等法院。
    理  由
本件被上訴人之法定代理人已由林文淵更易為蔡輝昇，並經蔡輝昇為被上訴人聲明承
受訴訟，尚無不合，先予敘明。
次查上訴人主張：兩造於民國七十七年五月十二日簽訂大台北區自來水監控系統工程
（下稱系爭工程）合約（下稱系爭合約），由伊承攬系爭工程，約定工程總金額為新
台幣（下同）二億五千三百四十萬元。依該合約第四條付款方式之約定，施工期間如
物價發生變動時，應參照合約所附「按物價指數調整工程費計算方式」辦理。系爭工
程施工後，自七十八年九月初起，由於台灣股市及房市之興旺，致物價節節發生變動
，伊依約要求上訴人按物價指數變動調整工程費用共計二千九百五十六萬零三十六元
，詎被上訴人竟以系統工程物價變動金額指數尚未由台北市政府編列預算追加施工費
用為由，藉故拖延，迨八十二年度台北市政府將之編列預算後，復以系統工程是否屬
「應補償之相關工程」之項目不明確，拒絕補償，並要求訴訟解決等情，求為命被上
訴人給付伊二千九百五十六萬零三十六元，並加給法定遲延利息之判決（逾上開請求
部分，經第一審判決上訴人敗訴，未據其聲明不服。又原審維持第一審所為命被上訴
人給付一百五十八萬五千四百四十六元本息部分之判決，未據其聲明不服，已告確定
）。
被上訴人則以：系爭工程合約之性質，係以採購、設置電腦監控設備為主，並非土木
、建築、水利、衛生、水電、綠化等工程，不能適用台北市政府「按物價指數增減率
調整工程費計算方式」調整其工程費。就兩造往來函件之內容觀之，伊並無承認債務
或表示願意給付之意，而台北市政府八十年九月十三日、八十一年八月十九日函之內
容，亦不涉及承諾給付與否之問題。況系爭工程如得按物價指數增減率調整工程費，
依約上訴人應於歷次估驗計價時辦理。系爭工程共經十四次估驗計價，第十三次於八
十一年二月二十九日，最末一次於同年八月三十一日，上訴人則遲至八十三年四月十
三日始提起本件訴訟，上開第十三次估驗計價以前之部分，均已罹於時效而消滅，伊
自得拒絕給付等語，資為抗辯。
原審將第一審命被上訴人給付二千七百九十七萬四千五百九十元本息部分之判決廢棄
，改判駁回上訴人此部分之訴，係以：上訴人前揭主張兩造簽訂系爭工程合約，約定
工程金額共計二億五千三百四十萬元，依該合約第四條付款方式之約定，施工期間如
物價發生變動時，應參照合約所附「按物價指數調整工程費計算方式」辦理之事實，
業據其提出工程合約、按物價指數增減率調整工程費計算方式為證。本件大台北區自
來水監控系統工程，係綜合水利、機電、空調、建築之工程，屬按物價指數調整工程
費計算方式之範圍。系爭工程自七十七年五月十二日訂約後即展開工作，至八十四年
十二月十一日始驗收完成，實因被上訴人發包予其他廠商之主體工程無法配合所致，
為被上訴人所不爭，是上訴人之施工期間縱逾九百日曆天之工期，亦非可歸責於上訴
人，自無不得依「物價指數調整工程費計算方式」請求調整工程費。又系爭工程所涉
範圍甚廣，各個項目次第進行，因之未必每月均有可估驗計價之工程款，其無可計價
之月分，即不予估驗計價，因此全部估驗計價僅十四次，並非可歸責於兩造之事由所
致，不生違約與否之問題。本件上訴人請求被上訴人依物價指數調整工程款之基礎，
乃兩造所訂之承攬契約，其請求款項仍為承攬人之報酬。依民法第一百二十七條第七
款之規定，其請求權之消滅時效期間應為二年。上訴人欲依物價指數調整工程款，應
於每次聲請估驗計價時一併請求。經查兩造往來之上訴人八十二年九月七日函、被上
訴人八十二年九月十一日函、台北市政府八十年九月十三日及八十一年八月十九日函
及附件之內容觀之，並無被上訴人確有給付依物價指數調整之工程款之意。上訴人既
無法舉證證明於原判決附表所示之十四次估驗計價時，已併為依物價指數調整工程款
之請求，並已得被上訴人給付之允諾，自難謂被上訴人對於上訴人之本件請求已予承
認，而生消滅時效中斷之效果。末查系爭工程之估驗工程金額與計價工程金額相同，
總計為二億一千零七十二萬八千零六十四元，各期工程款計價時僅給付百分之七十之
款項，保留百分之三十俟驗收後給付。經計算結果，至八十一年八月止，被上訴人依
物價指數調整應給付上訴人之工程款共計二千九百五十六萬零三十六元。惟就原判決
附表所示之十四次估驗計價期間觀之，第十三次於八十一年二月二十九日，最後一次
於同年八月三十一日，而上訴人遲至八十三年四月十三日始提起本件訴訟，則原判決
附表所示第一次至第十三次估驗計價時所得行使之調整工程款請求權，均已罹於二年
時效而消滅，被上訴人對於此部分之請求既為消滅時效之抗辯，自得拒絕給付。從而
上訴人此部分二千七百九十七萬四千五百九十元及其法定遲延利息之請求，為無理由
，應予駁回等詞，為其判斷之基礎。
按民法第一百二十八條規定，消滅時效自請求權可行使時起算。所謂請求權可行使時
，乃指權利人得行使請求權之狀態而言。查卷附系爭工程合約第四條付款方式記載：
「施工期間如物價發生變動時，應參照本合約所附『估驗計價按物價指數調整工程費
計算方式』辦理」。又「按物價指數增減率調整工程費計算方式」記載：「四按物價
指數調整工程費之計算辦法如左：(一)基準月：以工程開標月為基準月。(二)不予調整部
分：凡物價指數之增減率在五％以下者（含五％），不予調整。(三)應予調整部分：增
減率之計算，以開標月之物價指數為分母，估驗計價月份指數為分子，所得商（百分
率）減一百後之餘額即為增減率。物價指數之增減率超過五％以上時，以該增減率減
去五％後所得差額即為調整率。(四)調整工程費：係以實際完成當月當期工程費乘以調
整率所得積，其估驗金額均不含雜費。五按物價指數調整之工程費，每月辦理一次（
每月二次者合併計），各工程估驗計價人員於某一月份之物價指數公佈後，即據以核
算該月應予調整之工程款，併於最近一期工程計價款增減。」（見第一審卷二一頁、
七五頁、一○八頁、一一五頁、外放證物）。則調整工程費須以估驗計價月份之物價
指數為依據，始得予以計算，且工程估驗計價人員於某一月份之物價指數公佈後，始
據以核算該月應予調整之工程款，併於最近一期工程計價款增減。而系爭工程上訴人
第一次至第十三次估驗計價月份之物價指數何日公佈﹖於各該月份物價指數公佈以前
，上訴人如何得悉各該次估驗計價之工程費得予調整﹖上訴人是否能計算各該次估驗
計價之調整工程費金額而行使其請求權﹖此與判斷上訴人上開調整工程費請求權何日
得行使攸關，原審未遑調查審認，遽認上訴人之上開調整工程款請求權已罹於時效而
消滅，進而為上訴人不利之判決，即有未合。上訴論旨，指摘原判決其敗訴部分為不
當，求予廢棄，非無理由。
據上論結，本件上訴為有理由。依民事訴訟法第四百七十七條第一項、第四百七十八
條第一項，判決如主文。
中      華      民      國    八十九    年      一      月    二十一    日
                              最高法院民事第二庭
                                  審判長法官  曾  桂  香
                                        法官  劉  延  村
                                        法官  徐  璧  湖
                                        法官  劉  福  聲
                                        法官  黃  秀  得
      右正本證明與原本無異
                                              書  記  官
中      華      民      國    八十九    年      二      月      一      日


司法院資訊處製作；財團法人民間司法改革基金會備份。
